臺灣高等法院刑事判決　　　　　　　 100年度上易字第1616號
上　訴　人　臺灣桃園地方法院檢察署檢察官
被　　　告　楊忠員
上列上訴人因被告妨害兵役案件，不服臺灣桃園地方法院100年
度簡上字第149號，中華民國100年6月21日第一審判決（簡易判
決處刑案號：臺灣桃園地方法院檢察署99年度偵緝字第2024號）
，提起上訴，本院審判決如下：
    主  文
原判決撤銷。
楊忠員後備軍人意圖避免召集處理，居住處所遷移，無故不依規
定申報，致使教育召集令無法送達，處有期徒刑貳月，如易科罰
金，以新臺幣壹仟元折算壹日。
    事    實
一、楊忠員明知其係為後備軍人，竟基於妨害兵役之犯意，意圖
    避免後備軍人召集處理，詎自不詳時間起，遷離其居住處所
    而無故未依規定申報，致桃園縣後備指揮部於民國99年6月2
    日核發，指定楊忠員應於99年7月19日前往苗栗縣頭份鎮斗
    煥199-1號斗煥坪營區接受教育召集之精誠甲字230408號教
    育召集令無法送達。
二、案經桃園縣後備指揮部函請臺灣桃園地方法院檢察署檢察官
    偵查後聲請以簡易判決處刑。
    理    由
壹、證據能力部分
    按被告以外之人於審判外之言詞或書面陳述，除法律有規定
    者外，不得作為證據；又被告以外之人於審判外之陳述，雖
    不符第159條之1至第159條之4之規定，但經當事人於審判程
    序同意作為證據，法院審酌該言詞陳述或書面陳述作成時之
    情況，認為適當者，亦得為證據；當事人、代理人或辯護人
    於法院調查證據時，知有第159條第1項不得為證據之情形，
    而未於言詞辯論終結前聲明異議者，視為有前項之同意，刑
    事訴訟法第159條第1項、第159條之5規定甚明。經查，本判
    決後開所引用之各該被告以外之人於審判外之陳述（包括書
    面陳述），雖屬傳聞證據，惟於本院審理時，被告楊忠員及
    檢察官均表示對證據能力無意見而不予爭執，且迄至言詞辯
    論終結前亦均未聲明異議，本院審酌上開證據資料製作時之
    情況，尚查無違法不當及證明力明顯過低之瑕疵，亦認為以
    之作為證據應屬適當，故揆諸前開法律規定與說明，爰逕依
    刑事訴訟法第159條之5規定，認前揭證據資料均例外有證據
    能力。
貳、實體部分
一、訊據被告楊忠員固坦承其未居住於退伍時陳報之戶籍地即桃
    園縣八德市○○路○段1233巷48弄14衖6號5樓，且未依規定
    申報，又未依召集令所載日期、地點報到接受召集訓練之事
    實；惟堅詞否認有何妨害兵役之罪嫌，辯稱：伊因工作關係
    未與家人同住，搬遷住所並不是為了逃避兵役，係因父母親
    離異，與外婆同住，後因家人搬家沒有告知伊，才未依規定
    申報云云。經查：
(一)被告楊忠員原設籍於桃園縣八德市○○路○段1233巷48弄14
    衖6號5樓，惟實際上未居住該處，且未向後備管理機關申報
    ，嗣桃園縣後備指揮部轉請桃園縣政府警察局八德分局實施
    送達該單位99年6 月2 日核發楊忠員應於99年7 月19日前往
    苗栗縣頭份鎮斗煥199-1 號斗煥坪營區接受教育召集之精誠
    甲字230408號教育召集令無法送達等情，為被告所不否認，
    復有教育召集令退回收件回執、教育召集令、召集令交付情
    形紀錄表、召集令通知照片影本、桃園縣後備指揮部列管後
    備軍人參加召集未按戶籍地居住亦未申報戶籍遷移調查表及
    部隊教育召集未報到人員名冊影本、被告個人戶籍資料查詢
    結果各1 份（見99年度偵字第24943 號卷第3 頁至第6 頁、
    第8 頁至第9 頁、第34頁）在卷可稽，此部分事實堪以認定
    。
(二)按役齡男子於服役退伍後之一定時間內有隨時被召集之可能
    ，此為一般社會大眾所共知。其次，國軍義務役官、士、兵
    離營歸鄉報到與後備軍人權利及義務須知之後備軍人各種召
    集欄中注意事項第5點，明確載明「後備軍人及補充兵未於
    戶籍地居住者，應將聯絡方法告知戶長或已成年具有行為能
    力之人，以利轉知通報召集事宜，按時報到。」，役男之服
    役單位，對即將退伍之士官兵，於離營前，均會召集並詳予
    解說該等事項，並交付該項須知，亦為服過兵役之人普遍皆
    知之事實。查被告戶籍多次遷入遷出桃園縣八德市○○路○
    段1233巷48弄14衖6號5樓，最近一次則為民國95年4月14日
    遷入，且依證人即被告之母朱惠楨於原審證稱：被告退伍後
    曾說要將戶籍遷到伊福星六街的地址1個月，1個月後他會將
    戶籍遷走，遷入後2、3個月，伊拿被告提供的身分證辦理遷
    出，叫被告自己去辦遷入等語（見原法院100年度簡上字第
    149 號卷第58頁反面至第59頁），而被告於原審亦證稱：要
    將戶籍遷到母親再婚的地址是因為家裡房子要拍賣，後來那
    個房子還沒有賣掉，父親要伊把戶籍遷回八德市○○路○段
    那邊等語（見原法院100年度簡上字第149號卷第59頁），足
    見被告對其戶籍變動情形甚為清楚，且其明知身為後備軍人
    隨時有被召集之可能，並自承知悉軍中係以身分證後面的戶
    籍地址為主（見原法院100年度簡上字第149號卷第61頁），
    故被告未居住於戶籍地亦未依規定申報現住地，顯見其主觀
    上已有避免召集之意圖，至為灼然。又審酌被告前於93年間
    已因未依規定申報住所遷移，經桃園縣後備司令部函送臺灣
    桃園地方法院檢察署，認被告涉犯妨害兵役治罪條例第10條
    第3 項、第5 條罪嫌，經該署檢察官於94年8 月31日以94年
    度偵緝字第716 號為不起訴處分，有本院被告前案紀錄表1
    份在卷可稽，則被告於93年時當已知悉搬遷住所未依規定申
    報，將有違法之可能，依常情，其對提供軍中之住居地址能
    否有效送達及住所搬遷須立即申報一事，自應較為謹慎及注
    意，被告此次又因工作搬至他處而未依規定申報，實難認被
    告所為僅係單純疏忽所致。再者，被告辯稱伊另有提供外婆
    住家地址給軍方，是外婆搬遷未告知伊，才未依規定申報云
    云，然依被告於原審陳稱：自其母再婚之後，即與外婆、二
    哥同住，退伍後亦繼續住在外婆家2 、3 年始搬至楊梅市○
    ○○路，搬離外婆住處後，仍有與母親聯絡等語（見原法院
    100 年度簡上字第149 號卷第28頁至第29頁反面），顯見被
    告與外婆、母親之關係並非疏離，其既持續有與其母聯絡，
    自得知悉外婆住處搬遷事宜，可徵被告辯稱不知外婆搬家云
    云，顯有悖於常理，而其母朱惠楨、外婆朱潘彩霞於原審附
    和被告所為證言，即屬迴護被告之詞，實無可信。
二、按後備軍人居住所遷移無故不依規定申報，致通報人無法轉
    達召集令者，應依妨害兵役治罪條例第10條第3 項規定辦理
    （最高法院66年度第2次刑庭庭長會議決定、最高法院91年
    度臺上字第4573號判決、95年度臺非字第255號判決參照）
    ，是核被告楊忠員所為，係犯妨害兵役治罪條例第10條第3
    項、第1項第3款之罪，依同條例第10條第3項規定，應依同
    條例第6條第1項科刑。原審未加詳酌，誤認被告戶籍地為其
    外婆住處，而採信被告辯解，即有未合，公訴人上訴執此指
    摘原審判決不當，為有理由，自應由本院將原判決撤銷改判
    。爰審酌被告遷移居住所卻無故不依規定申報，致教育召集
    令無法送達，顯已妨害國家徵兵之順暢及兵役之有效管理，
    併考量其犯後未坦認犯行之態度及其犯罪之動機、目的、手
    段、品行、智識程度、所生損害等一切情狀，量處如主文第
    2項所示之刑，並諭知易科罰金之折算標準，以資懲戒。
據上論斷，應依刑事訴訟法第369條第1項前段、第364條、第299
條第1項前段，妨害兵役治罪條例第10條第1項第3款、第3項、第
6條第1項，刑法第11條前段、第41條第1項前段，判決如主文。
本案經檢察官邱美育到庭執行職務。
中    華    民    國   100    年    11    月    15    日
                  刑事第十二庭審判長法  官  蔡永昌
                                    法  官  王梅英
                                    法  官  蘇隆惠
以上正本證明與原本無異。
不得上訴。
                                    書記官  蕭詩穎
中    華    民    國   100    年    11    月    15    日
附錄本案論罪科刑法條全文﹕
妨害兵役治罪條例第10條
後備軍人意圖避免召集處理有下列行為之一者，處1年以下有期
徒刑、拘役或科新臺幣9萬元以下罰金：
一  離營歸鄉無故不依規定報到，或重複申報戶籍者。
二  拒絕依規定調查，或體格檢查不到者。
三  居住處所遷移，無故不依規定申報者。
國民兵犯前項第3款之罪者，處6月以下有期徒刑、拘役或科新臺
幣3萬元以下罰金。
後備軍人犯第1項之罪或國民兵犯前項之罪，致使召集令無法送
達者，以意圖避免召集論；分別依第5條或第6條科刑。
妨害兵役治罪條例第6條第1項
意圖避免教育召集或勤務召集，而有下列行為之一者，處3年以
下有期徒刑：
一  捏造免役、除役、轉役或免除召集原因者。
二  毀傷身體者。
三  拒絕接受召集令者。
四  應受召集，無故逾應召期限二日者。
五  使人頂替本人應召者。
無故不參加點閱召集，或意圖避免點閱召集，而有前項第1款至
第3款及第5款行為之一者，處1年以下有期徒刑、拘役或科新臺
幣9萬元以下罰金。
國民兵為避免應召集輔助軍事勤務犯第1項之罪者，處3年以下有
期徒刑。